【裁判字號】    92,易,129
【裁判日期】    921212
【裁判案由】    偽造文書等
【裁判全文】
臺灣臺北地方法院刑事判決                          九十二年度易字第一二九號
    公  訴  人  臺灣臺北地方法院檢察署檢察官
    被      告  甲○○  男  四.
    選任辯護人  蔡調彰律師
右列被告因偽造文書等案件，經檢察官提起公訴（九十一年度偵字第一九七八八號）
，本院判決如左：
    主  文
甲○○連續意圖為自己不法之所有，以詐術使人將本人之物交付，處有期徒刑陸月，
如易科罰金，以佰元折算壹日。
    事  實
一、甲○○係設於臺北市大安區○○○路四一二號三樓之一「甲○○牙醫診所」之負
    責人及醫師，為從事醫療業務之人。該診所與中央健康保險局訂有「全民健康保
    險特約醫事服務機構合約」，受託辦理全民健康保險特約醫事服務業務，明知依
    全民健康保險法第七十二條規定，於執行醫療業務時，應據實填載病歷，不得以
    不正當行為或以虛偽之證明、報告或陳述，申報醫療費用，自民國八十九年七月
    五日起至九十年九月十日止（檢察官誤載為九十年十月止），在上址「甲○○牙
    醫診所」內，分別對保險對象（即就診病患）王秋月、林瑞玉、張晉圖、張月霞
    、徐金敏、趙典蘭及郭文慧實施如附表「審查醫師檢視結果」欄所示之牙齒診療
    行為後，竟基於意圖為自己不法所有及行使業務登載不實文書之概括犯意，連續
    在前開就診病患「甲○○牙醫博士矯正假牙專科綜合診所」等病歷表上，記載如
    附表「被告費用申報及病歷記載」欄所示之診療行為，並據以登載於「中央健康
    保險局保險對象門診就醫紀錄明細表」、「中央健康保險局特約醫事服務機構門
    診處方及治療明細」之電磁紀錄 (檢察官誤載為醫療費用申報書)，用以表示前
    開保險對象確有如登載資料所示之診療行為，並連續於附表「申報日期欄」所示
    時間，以媒體申報方式，持前開業務上登載不實之準私文書，向中央健康保險局
    申領如附表「申報健保給付費用」欄所載醫療費用而行使，足以生損害於前述王
    秋月、林瑞玉等六人之醫療記錄完整性、正確性及中央健康保險局查核醫療費用
    給付之正確性，致中央健康保險局誤認甲○○曾對前開健保對象施以申報資料所
    載之醫療行為，而陷於錯誤，陸續支付如附表所示之金額，總計詐得新台幣（下
    同）三萬六千四百五十元。嗣經中央健康保險局以電腦篩選保險對象之健保給付
    費用申請資料，選出特定對象，於九十年十一月間委由檢查醫師對保險對象王秋
    月等六人進行實地訪視，並核對「甲○○牙醫診所」之前開申請資科、病歷資料
    後，始悉上情。
二、案經中央健康保險局函送臺灣臺北地方法院檢察署檢察官偵查起訴。
    理  由
一、訊據被告甲○○對於其為「甲○○牙醫診所」之負責人及醫師，並曾於附表所示
    時間對保險對象王秋月等六人進行牙齒醫療行為等事實並不否認，惟矢口否認有
    前揭行使業務登載不實文書、詐欺取財等犯行，辯稱：
    (一)保險對象王秋月：十四牙曾於八十八年八月二十五日做咬和面及遠心面雙面銀
      粉（Ｄ. Ｏ），八十九年十月五日咬合面及頰側面雙面複合樹脂（Ｏ. Ｂ）治
      療。審查醫師僅以手電筒勘驗，僅看到咬合面（Ｄ. Ｏ）銀粉、未看到（Ｏ.
      Ｂ）複合樹脂填補。
    (二)保險對象林瑞玉：二十一、二十二、二十三、二十五等牙均有蛀牙，經其填補
      後，檢查醫師以手電筒和口鏡檢查致未能看到；十二、十三、十五、十七、三
      十三、三十四、三十五、四十三、四十四牙，因檢查時病患戴矯正器，牙縫、
      矯正器周圍部分無法檢查初期蛀牙之微小填補；四十五牙為後牙咬合面、遠心
      面（Ｄ. Ｏ）雙面銀粉，檢查時戴矯正器，以手電筒檢查，致未能查證。
    (三)保險對象張晉圖：十二、十三、二十四、二十五、三十二、三十四牙，因檢查
      時病患戴矯正器，牙縫、矯正器周圍部分無法檢查初期蛀牙之微小填補；十六
      牙，因檢查時病患戴矯正器僅見以前填補之銀粉，不同部位之牙縫、矯正器周
      圍，牙縫、矯正器周圍部分無法檢查初期蛀牙之微小填補；二十七、四十八牙
      為後牙及智齒，檢查時因病患戴矯正器以手電筒檢查，未能查證。
    (四)保險對象張月霞：三十一、三十二、三十三、三十四、四十一、四十三、四十
      四牙病患為牙周病患者，牙肉萎縮，牙齦部位等蛀牙，依現代複合樹脂填補材
      料，有如牙釉質，以肉眼及手電筒無法檢出。
    (五)保險對象徐金敏：二十四牙雖於九十年二月十三日做銀粉雙面填補，但申報時
      誤報為雙面複合樹脂，三十七牙因僅以手電筒觀察所以僅發現單面填補；十七
      、四十六、四十七牙檢查時僅見以前填補之銀粉，不同部位及牙縫，因以手電
      筒檢查，致未能檢出。
    (六)保險對象趙典蘭：十三牙為牙套，於九十年四月十六日脫落有為其做ＣＦ（複
      合樹脂填補）處置，病歷記載為九十年四月十六日但申報資料為九十年四月十
      三日，應是申報日期鍵入錯誤，依病歷九十年四月十三日並無就診記錄；三十
      六牙並未缺牙，仍在患者口腔，該牙於兒童時期換牙時因順序異常造成牙齒傾
      倒；二十六、二十七牙因後牙檢查時戴矯正器，以手電筒檢查僅見單面；十一
      、十四、十七、二十一、二十四、三十二、三十三、三十七、四十七牙檢查時
      病患戴矯正器，牙縫及矯正器周圍，部分無法檢查初期蛀牙之微小填補等語。
    經查：被告右揭業務登載不實、詐欺取財等犯行，業經檢查醫師代號一一一０四
    （牙醫師、從事牙醫業務三十三年、每月補牙病患約六十人次）、檢查醫師代號
    一一一三０（牙醫師、從事牙醫業務十六年、每月補牙病患約二百人次）、檢查
    醫師代號一一一二七（牙醫師、從事牙醫業務二十餘年、每月補牙病患約三百餘
    人次）、審查醫師代號一一一０二（牙醫師、從事牙醫業務二十餘年、每月補牙
    病患約一百人次）、覆審查醫師代號０二四０二（牙醫師、從事牙醫業務二十七
    年、每月補牙病患約二十人次）等鑑定證人於本院審理時結證詳實，並有卷附醫
    事服務機構基本資料、「全民健康保險特約醫事服務機構合約」、王秋月、林瑞
    玉、張晉圖、張月霞、徐金敏、趙典蘭、郭文慧等保險對象「甲○○牙醫博士矯
    整假牙專科綜合診所」病歷表、中央健康保險局臺北分局業務訪查訪問紀錄、牙
    科患者實地訪查口腔檢查紀錄、「中央健康保險局保險對象門診就醫紀錄明細表
    」、「中央健康保險局特約醫事服務機構門診處方及治療明細」（電磁紀錄列印
    資料）、醫審會臺北分組會辦單、請辦單（審查醫師審查報告）及中央健康保險
    局九十一年九月十七日健保稽字第０九一００一七八八０號函及函附詐領健保給
    付統計表可稽。綜合被告前開辯詞重要爭點及檢查醫師、審查醫師等之鑑定意見
    ，本院判斷如下：
    (一)審查醫師至病患工作場所或住處等非醫療院所以手電筒為光源勘驗，是否足以
      正確判斷被告對病患蛀牙所施用小範圍複合樹脂充填（ＣＦ）之治療行為？
      本案檢查醫師、審查醫師、覆審查醫師等人均係從事牙醫業務最少達十六年經
      驗之專業牙醫師，具有豐富學養及專業知識，就本案保險對象為檢查及審查時
      均知其等判斷結果，涉及本案被告刑事責任，已為慎重專業認真之檢查及審查
      ，且附表所示保險對象牙齒醫療行為之檢查及判定，以一專業牙醫師而言並無
      特別困難之處，中央健康保險局所提供檢查醫師使用之手電筒、口鏡、探針等
      器材，檢查醫師使用時並未因此發生以手電筒燈光檢查，而致判斷錯誤之情形
      ，此均經檢查醫師鑑定證人一一一０四於本院審理時結證稱：「光源是足夠，
      但是勘驗之環境不是很好，但不足以造成勘驗結果的錯誤」、「被告申報雙面
      或是三面，不是小範圍的填補，對王秋月部分，我看到很多填補，但是林瑞玉
      身上不可能看不清楚，都是在內側或是臨接面，同樣的情形，我在王秋月身上
      看得到的多顆填補，也是申報實在，不可能在同樣的環境下，卻看不出林瑞玉
      多顆牙齒有填補的情形。」、「我所做的，口腔診斷就是區別口腔內的正常情
      況的差異性，所謂紐約大學我們都去過，有許多學生也在那裡求學，為何王秋
      月部分是填補（指複合樹脂）的，我看的到，而林瑞玉部分就看不到申報的情
      形。」、「我們勘驗的時候，非常的仔細，一再的看，我有用棉花擦拭，使檢
      查時候看的較清楚，以免發生偏差」等語，檢查醫師一一一三０於本院審理時
      結證稱：「複合樹脂基本上只有幾個顏色，但是每個人的（牙齒）顏色千百種
      ，複合樹脂無法符合全部的人，當時情況，如果只是單一顆，或是單面填補，
      或許看不出來，但是我們看到的是很多顆的誤差，當時甲○○申報的都是雙面
      或是三面，這是屬於較大面積的填補，如果單單只有一顆或是二顆的話，或許
      可能有誤差，但是兩個病患都有五、六顆的誤差，這種情形我不可能誤判。」
      等語，覆審查醫師鑑定證人０二四０二結證稱：「單面或是雙面很容易辨別出
      來，即單面的充填和雙面的充填以銀粉充填很容易辨別出來，如同天花板和牆
      壁哪一面有塗油漆一樣容易辨別」、「燈光如果夠明亮的話，手電筒不是問題
      ，因為兩種顏色不同，用肉眼就可以判斷，因為是銀黑色的。我用一般日光燈
      如果夠亮的話，就可以判斷出來。」等語明確。
    (二)被告為非拔牙矯正專科醫師，病患於矯正牙齒過程中，若在牙縫中發現有蛀牙
      ，此時對於牙縫中蛀牙之複合樹脂之填補，在牙縫密合後，此一複合樹脂之填
      補即易為審查醫師所忽略，造成未查出之情形？
      本件被告申報如附表所示之健保對象之補牙行為，均為牙齒之雙面或三面複合
      樹脂充填，縱使有一面因牙縫密合後，於檢查醫師檢查時，仍足以檢出有一面
      或二面之充填，然核對被告申報及病歷記載及檢查醫師檢視結果，並無被告申
      報一面充填而為檢查醫師檢查結果為未填補之案例，且雙面或三面之充填，應
      非早期蛀牙之充填，若為早期蛀牙亦無須補到雙面及三面，此亦經檢查醫師鑑
      定證人一一一０四結證稱：「將牙齒打開之後，後來又補起來，牙齒只有連接
      面，申報單面的充填，如果早期預防性的充填，也不必補到雙面或是三面。」
      等語足按，核與卷附覆審醫師所提出書面審查意見：「勘驗結果均認無填補而
      申報雙面或三面複合樹脂充填，勘驗誤判可能性低。診所說明係矯正牙齒牙縫
      蛀牙所致，與常情常規不符」相符合。
    (三)病患於勘驗時戴矯正用牙套，是否因此而影響審查醫師對病患於牙套周圍或牙
      套上牙齒所作之複合樹脂充填之判定，而造誤判為未填充或僅看到銀粉填充之
      情形？
      牙齒銀粉充填材料色澤係銀色或是銀黑色，而複合樹脂係白色，二者專業牙醫
      師極易以眼睛判斷，牙套周圍或牙套上牙齒所為之複合樹脂充填，專業牙醫師
      亦非不能判定，均經鑑定證人審查醫師一一一０二於本院審理時結證稱：「（
      問張晉圖病患也是因為戴牙套的病患，檢查的時候會否因為比較不易做正確檢
      查？）答一二、一三、三二、三四都沒有填補，但申報是多面的填補，應不至
      於誤判」等語，鑑定證人覆審查醫師０二四０二於本院調查時再結證稱：「（
      問檢察官問有無因為戴著矯正器或是牙套，而使審查醫師無法看清確實有填補
      的情形？）不可能，因為申報都是雙面或是三面，且數量非常的多，例如王秋
      月一年之內補了十五顆牙，林瑞玉補了二十七顆牙，張月霞二十一顆牙，徐金
      敏補三十顆牙，趙典蘭補二十六顆牙，郭文慧補二十牙，張晉圖補二十顆牙，
      數量太多，依據我的專業判斷，牙醫師有虛報及浮報的情形，浮報就是以少報
      多，以單面報雙面或三面，虛報就是沒有做牙，還是申報有做牙」、「申報的
      是複合樹脂，實際上補的是銀粉，銀粉是銀色或是銀黑色，而複合樹脂是白色
      的，二者很容易用眼睛來判斷。」等語明確。
    (四)被告辯稱：「保險對象王秋月：十四牙曾於八十八年八月二十五日作咬和面及
      遠心面雙面銀粉（Ｄ. Ｏ），八十九年十月五日咬合面及頰側面雙面複合樹脂
      （Ｏ. Ｂ）治療。審查醫師僅以手電筒勘驗，只看到咬合面（Ｄ. Ｏ）銀粉、
      未看到（Ｏ. Ｂ）複合樹脂。」云云，就此鑑定證人覆審查醫師０二四０二於
      本院審理時結證稱：王秋月十四牙已補過銀粉，此次八十八年十月五日再申報
      複合複脂，檢查醫師檢查結果僅見銀粉充填，而未見複合樹脂，確屬虛報無疑
      ，因為王秋月十四牙位，申報的是複合樹脂，實際上補的是銀粉，銀粉是銀色
      或是銀黑色，而複合樹脂是白色的，二者很容易用眼睛來判斷，兩者有重複的
      地方為咬合面，如在咬合面做第二次複合樹脂充填，理應將第一次之銀粉充填
      除去，於檢查醫師檢查時不應在咬合面仍發現有銀粉充填。如果有特別醫療行
      為，亦應在病歷上詳細記載，但是在審查時，未看到有此方面病歷的記載等語
      ，足徵被告此一辯詞不足採。
    (五)被告辯稱保險對象趙典蘭十三牙為牙套，於九十年四月十六日脫落有為其作Ｃ
      Ｆ（複合樹脂填補）處置，病歷記載為九十年四月十六日但申報資料為九十年
      四月十三日，應是申報日期鍵入錯誤，依病歷九十年四月十三日沒有就診記錄
      云云。惟此部分業經鑑定證人審查醫師一一一０二結證稱：十三牙位是假牙，
      被告為何有申報複合樹脂，四月十三日申報單面加上雙面複合樹脂充填，縱使
      申報日期有誤，亦不會將補牙變成假牙，且依健保局規定，假牙脫落時，不應
      該用補牙的方式來申報費用，應該以假牙修補之方式申報費用等語；被告對徐
      金敏二十四牙雖於九十年二月十三日做銀粉雙面填補，但申報時為雙面複合樹
      脂辯稱係誤報所致云云，然被告為專業之牙醫生，就所為銀粉、複合樹脂填補
      均知之甚詳，其於申報時均係依病歷記載所為，徐金敏九十年二月十三日之病
      歷記載為雙面銀粉填補，申報為雙面複合樹脂此情，與八十九年九月二十八日
      、九十年一月十六日、九十年六月十二日之申報情形相同，難認被告就徐金敏
      二十四牙之申報係誤報。被告以誤報為辯亦難自圓其說。
    (六)另偵查卷中雖有檢查醫師一一一七二陳稱：因現場燈光很暗，且患者是做隱形
      式透明矯正器，其無法清楚牙齒之填補情形等語（見九十一年度偵字第一九七
      八八號卷第六十一頁），惟以手電筒光線檢查保險對象，不致使醫師發生誤判
      或無法判斷之情形業經論述如前，而檢查醫師一一一三０於本院審理時結證稱
      ：「檢查醫師一一一七二檢查之環境與其等也許不同，每位病患工作場所環境
      不同，其檢查時光線足以看清楚」等語，審查醫師一一一０二就此結證稱：拒
      絕檢查之醫師認為檢查時光線不足，此並不表示其他醫師不能檢查等語，覆審
      查醫師結證稱：檢查醫師係依據當時檢查之客觀情況為判斷等語，足見檢查醫
      師一一一七二所為光線不足不予檢查之判斷，係據其檢查時客觀環境所為，與
      其他檢查醫師檢查時病患所處之環境不同，而各檢查醫師就各別病患所處之環
      境所做之檢查及判斷，均係據其專業知識所為，各自獨立而不相關連，不能以
      一名檢查醫師以光線不足等理由不予檢查，即否定其他檢查醫師所為之檢查結
      果。
    (七)綜上，被告所辯各節均經檢查醫師、審查醫師、覆審查醫師詳予說明，並經本
      院逐一加以駁斥如前，所辯自不足採信，本件事證明確，被告犯行堪以認定，
      應依法論科。
三、按電磁紀錄，足以為表示其用意之證明者，以文書論；稱電磁紀錄，指以電子、
    磁性或其他無法以人之知覺直接認識之方式所製成之紀錄，而供電腦處理之用者
    ，刑法第二百二十條第二項定有明文，被告所行使虛偽登載「中央健康保險局保
    險對象門診就醫紀錄明細表」、「中央健康保險局特約醫事服務機構門診處方及
    治療明細」等電磁紀錄及病歷表向中央健康保險局申報健保費給付，核被告所為
    係犯刑法第二百十六條、第二百十五條之行使業務上登載不實文書罪及同法第三
    百三十九條第一項之詐欺取財罪。其所犯業務上登載不實文書犯行，為行使業務
    上登載不實文書之高度行為所吸收，均不另論罪。被告多次行使業務登載不實文
    書及詐欺取財犯行，均時間緊接，所犯均係構成要件相同之罪名，顯係基於概括
    犯意為之，為連續犯，均應依刑法第五十六條之規定以行使業務登載不實文書及
    詐欺取財一罪論，並均加重其刑。又被告所犯行使業務登載不實文書罪及詐欺取
    財罪二罪間，有方法、結果之牽連關係，應依同法第五十五條之規定，從一重之
    詐欺取財罪論處。爰審酌被告受有良好之教育，從事醫療行為，原應依保險對象
    之實際就醫情形，據實登載病歷及申報健保費用，竟為圖己利，行使偽造病歷及
    申報資料，向中央健康保險局詐領健保費之給付，犯罪後又無悔意，及所詐得金
    額，侵害之法益等一切情狀，量處如主文所示之刑，並諭知易科罰金之折算標準
    。
據上論斷，應依刑事訴訟法第二百九十九條第一項前段，刑法第五十六條、第二百十
六條、第二百十五條、第二百二十條第二項、第三百三十九條第一項、第五十五條、
，罰金罰鍰提高標準條例第一條前段、第二條判決如主文。
本案經檢察官呂朝章到庭執行職務。
中      華      民      國    九十二    年     十二     月     十二     日
                                      臺灣臺北地方法院刑事第十四庭
                                      審判長法官  宋  松  璟
                                            法官  吳  秋  宏
                                            法官  王  綽  光
右正本證明與原本無異。
如不服本判決，應於判決送達後十日內向本院提出上訴狀（應抄附繕本）。告訴人或
被害人如對於本判決不服者，應具備理由請求檢察官上訴，其上訴期間之計算係以檢
察官收受判決正本之日期為準。
                                          書記官  潘  惠  梅
中      華      民      國    九十二    年     十二     月     十七     日
中華民國刑法第三百三十九條
(普通詐欺罪)
意圖為自己或第三人不法之所有，以詐術使人將本人或第三人之物交付者，處五年以
下有期徒刑、拘役或科或併科一千元以下罰金。
以前項方法得財產上不法之利益或使第三人得之者，亦同。
前二項之未遂犯罰之。
刑法第二百十六條
 (行使偽造變造或登載不實之文書罪)
行使第二百十條至第二百十五條之文書者，依偽造、變造文書或登載不實事項或使登
載不實事項之規定處斷。
刑法第二百十五條
 (業務上文書登載不實罪)
從事業務之人，明知為不實之事項，而登載於其業務上作成之文書，足以生損害於公
眾或他人者，處三年以下有期徒刑、拘役或五百元以下罰金。


司法院資訊處製作；財團法人民間司法改革基金會備份。
